【裁判字號】    99,婚,100
【裁判日期】    990810
【裁判案由】    離婚
【裁判全文】
臺灣臺南地方法院民事裁定               99年度婚字第100號
原      告  何南輝
訴訟代理人  洪梅芬律師
            涂欣成律師
            呂蘭蓉律師
被      告  汪南玥
上列當事人間請求離婚事件，本院裁定如下：
    主      文
本件移送臺灣臺北地方法院。
    理      由
一、按臺灣地區人民與大陸地區人民間之民事事件，除本條例另
    有規定外，適用臺灣地區之法律，又判決離婚之事由，依臺
    灣地區之法律，臺灣地區與大陸地區人民關係條例第41條第
    1項、第52條第2項分別定有明文。查本件原告為臺灣地區之
    人民，而被告為大陸地區之人民，則揆諸前揭規定，本件離
    婚事件，自應適用中華民國法律，合先敘明。
二、復按訴訟之全部或一部，法院認為無管轄權者，依原告聲請
    或依職權以裁定移送其管轄法院。又婚姻無效或撤銷婚姻，
    與確認婚姻成立或不成立及離婚或夫妻同居之訴，專屬於夫
    妻之住所地或夫妻死亡時住所地之法院管轄，但訴之原因事
    實發生於夫或妻之居所地者，得由各該居所地之法院管轄；
    夫妻之住所地法院不能行使職權或在中華民國無住所或其住
    所不明者，準用第1條第1項中段及第2項之規定；夫或妻為
    中華民國人，不能依前2項規定，定管轄之法院者，由中央
    政府所在地之法院管轄之，民事訴訟法第28條第1項、第568
    條分別定有明文。揆諸前開民事訴訟法第568條第1項所稱之
    「專屬夫妻之住所地」，係指專屬夫妻「共同」住所地之法
    院而言，此觀該條項文字未規定為「專屬夫或妻之住所地」
    或「專屬夫、妻之住所地」，及該條項於75年修正時，特揭
    櫫「依民法第20條第2項『一人不得同時有兩住所』之規定
    ，夫妻住所必屬同一，亦即夫之住所即為妻之住所或妻之住
    所即為夫之住所，爰將第1項『專屬夫或贅夫之妻之住所地
    或其死亡時住所地』修正為『專屬夫妻之住所地或夫、妻死
    亡時住所地』」為其立法理由。並參照民法第1002條「夫妻
    之住所，由雙方共同協議之；未為協議或協議不成時，得聲
    請法院定之。法院為前項裁定前，以夫妻共同戶籍地推定為
    其住所」之規定暨司法院大法官會議釋字第四五二號解釋之
    意旨自明（最高法院95年度臺抗字第595號亦同此旨，可資
    參照）。
三、經查：
（一）原告為中華民國人民，被告則為大陸區人民，兩造結婚後
      即共同居住於大陸地區北京市，原告雖有意與被告遷回臺
      灣生活，然因法令限制及被告有在大陸地區北京市開設診
      所等原因，被告因此不願來臺居住，嗣原告因故於民國98
      年12月底獨自1人返臺居住迄今等情，此觀原告之起訴狀
      及原告之父何柏樹到庭陳述之語可知，佐以經本院依職權
      查詢被告之入出境紀錄等相關資料，被告婚後雖多次入境
      臺灣地區，然均為短暫停留一節，亦有內政部入出國及移
      民署99年3月9日移署出停泰字第0990031771號函所附之申
      請案件查詢列印程式畫面1份在卷可稽，是足認本件兩造
      之夫妻住所地在大陸地區北京市，是本件兩造之夫妻住所
      地既非在中華民國境內，尚無從依民事訴訟法第568條第1
      項前段規定定其管轄法院。
（二）再者，原告起訴主張兩造間有難以維持婚姻之重大事由，
      稽之原告所主張之原因事實均發生在大陸地區或返回臺南
      原告夫家之旅途中，且復查無被告在臺灣地區有住所及居
      所等情，則本件離婚之訴原因事實發生地亦非在原告現居
      住地之臺南市，是自無從依民事訴訟法第568條第1項但書
      規定定其管轄法院，亦無從依民事訴訟法第568條第2項規
      定準用同法第1條第1項後段及第2項規定，以被告在中華
      民國之居所或最後之住所定其管轄法院。
（三）基上，本件既無從依民事訴訟法第568條第1項、第2項規
      定定其管轄法院，則依同條第3項之規定自應由中央政府
      所在地之法院即臺灣臺北地方法院管轄。
四、茲原告向無管轄權之本院起訴，顯屬違誤，爰依職權將本件
    移送於該管轄法院。
中    華    民    國    99    年    8     月    10    日
                       家事法庭法  官  楊佳祥
以上正本係照原本作成
如對本裁定抗告須於裁定送達後10日內向本院提出抗告狀。
中    華    民    國    99    年    8     月    10    日
                               書記官  葉芳如

司法院資訊處製作；財團法人民間司法改革基金會備份。
